臺灣臺南地方法院民事判決　　　　　　 95年度重訴字第127號
原　　　告　丁○○
　　　　　　丙○○
　　　　　　戊○○
　　　　　　乙○○
前四人共同
訴訟代理人　蘇新竹律師
　　　　　　張清富律師
被　　　告　甲○○
訴訟代理人　張天良律師
　　　　　　己○○
上列當事人間請求侵權行為損害賠償事件，由本院刑事庭移送前
來（94年度簡附民字第20號），經本院於民國96年7月10日言詞
辯論終結，判決如下：
    主  文
原告之訴及假執行之聲請均駁回。
訴訟費用由原告負擔。
    事 實 及 理 由
一、按訴狀送達後，原告不得將原訴變更或追加他訴。但該訴訟
    標的對於數人必須合一確定時，追加其原非當事人之人為當
    事人者，不在此限，民事訴訟法第255條第1項第5款定有明
    文。本件原告起訴時，僅原告丁○○、丙○○二人以自己名
    義訴請被告應給付原告二人各新台幣（下同）1,000萬元，
    及自起訴狀繕本送達翌日起至清償日止，按年息百分之5計
    算之利息，原告並願供擔保，請准宣告假執行等語；嗣於96
    年3月20日本院言詞辯論期日，以言詞及書狀追加乙○○、
    戊○○為原告，並訴請被告應給付原告2,000萬元，及自起
    訴狀繕本送達翌日起至清償日止，按年息百分之5計算之利
    息，原告並願供擔保，請准宣告假執行等語，經核係屬追加
    原非當事人之人為當事人之情形。惟查，本件原告丁○○、
    丙○○於起訴時，即於起訴狀內載明：「被告未經合夥負責
    人乙○○與原告等合夥人之同意，擅向台南縣政府辦理大發
    建材行歇業登記，而將大發建材行資產據為己有‧‧」，而
    主張依侵權行為之法律關係訴請被告因上開侵占行為賠償原
    告之損失等語，然原告所稱之大發建材行既係由丁○○、丙○○、乙○○、戊○○、甲○○等五人合夥一節，業經本院
    查證屬實（如後述），原告復於起訴狀表明被告侵權行為乃
    係侵占大發建材行之資產，則大發建材行既為丁○○、丙○○、乙○○、甲○○、戊○○等五人之合夥事業，而與合夥
    有關之私權爭執，本應以合夥或合夥人全體起訴或被訴，其
    當事人始為適格，非必以合夥事業名稱為之。又合夥財產為
    合夥人公同共有之財產，其訴訟標的對該等人即有合一確定
    之必要，乃被告不同意其追加，並謂應以合夥事業名義起訴
    ，則原告之起訴顯有當事人不適格情事云云，並無憑據，從
    而，原告丁○○、丙○○以合夥人名義提起訴訟並追加其他
    合夥人乙○○、戊○○為原告，自屬適法。末按刑事法院得
    依刑事訴訟法第504條規定，將附帶民事訴訟以裁定移送於
    該法院民事庭者，以刑事部分宣告被告有罪之判決者為限，
    至刑事訴訟諭知無罪之判決，刑事法院本應依同法第503條
    第1項前段規定以判決駁回原告之訴，如誤以裁定移送於民
    事庭，其訴之不合法，不因移送民事庭而受影響，受移送之
    民事庭應認原告之訴為不合法以裁定駁回之（最高法院66年
    台上字第1094號判例參照），惟附帶民事訴訟移送民事庭前
    之訴訟行為是否合法，仍應依刑事訴訟法規定決定之（最高
    法院41年台上字第50號判例參照），其訴訟是否合法，應以
    刑事法院裁定移送時為準。亦即刑事庭依刑事訴訟法移送民
    事庭審判之附帶民事訴訟，經移送後即成為獨立民事訴訟，
    不再受刑事庭依刑事訴訟程序認定事實之拘束。則本件既已
    被告涉犯偽造文書罪嫌成立而移送前來，即屬獨立之民事事
    件，其裁判不受刑事判決認定事實之拘束，故雖被告僅成立
    偽造文書罪，其偽造文書與侵權行為間有無關聯，尚待民事
    訴訟審理方知，是故原告仍得提起附帶民事訴訟。揆諸上開
    條文規定，原告丁○○、丙○○、乙○○、戊○○等人所為
    之訴之追加，應予准許，合先敘明。
二、原告起訴主張：
   1、原告丁○○、丙○○於64年間邀集訴外人即原告之姐張陳
      碧珠、乙○○等兄弟姊四人共同合夥，於台南縣新市鄉新
      和村187號經營大發建材行，由訴外人張陳碧珠出資12萬
      元，原告丁○○出資7萬元，丙○○出資3萬元，乙○○為
      勞務出資，約定合夥業務由原告乙○○負責，並於65 年
      向台南縣政府申請核准設立登記負責人為原告乙○○，68
      年11、12月左右訴外人張陳碧珠取回出資額十二萬元後退
      出合夥，至70年間被告服役退伍亦加入合夥，約定為勞務
      出資，73年間原告戊○○亦加入合夥。合夥人共有丁○○
      、丙○○、乙○○、甲○○、戊○○等五人。73年間負責
      合夥業務之原告乙○○因私人工作忙碌，乃將合夥事務交
      由被告負責，詎至85年間，被告甲○○未經合夥負責人原
      告乙○○與其他合夥人之同意，擅向台南縣政府辦理大發
      建材行歇業登記，而將大發建材行資產據為己有，並在該
      址開設新市建材行，繼續使用大發建材行之招牌營業。足
      見被告申請新市建材行只是幌子，其營業體仍為大發建材
      行，是被告有侵吞大發建材行之財物（庫存品）自明。為
      此原告爰依民法第184條第1項等侵權行為損害賠償規定，
      提起本件訴訟，並聲明求為判決：被告應給付原告2,000
      萬元，及自起訴狀繕本送達翌日起至清償日止，按年息百
      分之5計算之法定遲延利息，原告並願供擔保，請准宣告
      假執行。
   2、對被告答辯之陳述：
     A、被告除系爭建材行外，並無其餘工作收入，而於京城銀
        行新市分行之帳戶，竟曾有高達2000萬元之存款，縱以
        被告辦理大發建材行業登記之85年1月觀之，該帳戶亦
        有至少八、九百萬元，則該帳戶應足認定為大發建材行
        進出之帳戶，其內之大額存款顯為大發建材行之資金，
        是被告辯稱大發建材行經營不善而無盈利云云，自該建
        材行帳戶甚為充沛等情，顯不足採，另大發建材行之資
        金及資材等，亦顯逾原告所主張之2000萬元，今因被告
        甲○○利用歇業登記之方式，將大發建材行相關資產直
        接以新市建材行加以承受並拒絕返還，自屬對於其餘合
        夥人權益之侵害，對於原告等應負賠償之責。
     B、被告辦理歇業登記並侵吞大發建材行資產時間固係於８
        ５年間，惟因被告辦理大發建材行歇業登記後，並未卸
        下招牌，且對外仍以大發建材行之名義營業，原告不知
        大發建材行資產已遭侵奪情事，時效自無從起算。原告
        縱已知悉大發建材行辦理歇業登記，並有新市建材行之
        成立，惟因被告甲○○仍以大發建材行之名義對外營業
        ，原告亦未能知悉大發建材行與新市建材行是否係同一
        行號？兩者係承繼、改名或其他關係尚未可知，嗣因被
        告已明確向原告等表明不承認大發建材行之合夥事宜，
        並主張新市建材行之資產為其個人所有，與原告及大發
        建材行無關云云，原告方確知大發建材行合夥資產已遭
        被告侵吞情事，時效自應自此時方開始起算，即以原告
        92年7月7日提起刑事告訴被告侵占、背信、偽造文書等
        罪起算時效二年，則原告自94年4月25日提起刑事負待
        民事請求損害賠償，自未逾消滅時效。
三、被告則以：
   1、被告係於73年間因原告丙○○、乙○○先後離開大發建材
      行往外地發展，而將該建材行交由被告經營，惟交付經營
      權當時，原告並無交付大發建材行之任何財物或帳簿予被
      告。嗣於84年間，原告乙○○向被告表示欲購買農地，因
      大發建材行仍登記為其獨資事業，原告乙○○怕不能取得
      「自耕農」之身份，以致無法登記為農地所有人，因而向
      被告表明不再借用其名義登記為「大發建材行」商號之負
      責人，被告為此乃向原告乙○○租用其台南縣新市鄉○○
      街187號房屋（大發建材行之登記地址），以被告之妻己○○之名義設立獨資商號「新市建材行」，獨資經營建材
      之生意，按年由新市建材行填發租賃所得扣繳憑單予原告
      乙○○，使原告乙○○向稅務機關申報租賃所得，則原告
      乙○○不可能不知「新市建材行」實際上是被告獨資所經
      營，與「大發建材行」無關。又若經營「大發建材行」能
      得到利潤者，原告乙○○及丙○○一定不會脫手大發建材
      行之經營，其放棄大發建材行時，大發建材行並無任何盈
      利，且無將大發建材行之帳目或財產交付予被告。被告借
      用大發建材行之商號所做建材行之生意是被告一人獨資之
      生意，並非經營合夥之生意，尤其被告以妻己○○之名義
      之「新市建材行」商號所做生意之虧損，與原告無關。被
      告或被告之妻之私有財產與私有帳戶之出入，與原告所謂
      「合夥」並無任何關係，原告所謂被告或被告之妻帳戶出
      入之款項，均屬於其所謂「合夥」之款項云云之主張，係
      其單方面之言，並無証据可証明其言，其言不足採信。
   2、至刑事庭所認定被告之犯罪行為僅為被告擅自辦理歇業之
      行為，賠償損害請求權，依受有實際損害為成立要件，若
      絕無損害亦即無賠償可言，原告未因歇業登記受有損害，
      不得以被告有收取合夥之財產，以侵吞合夥之財產為理由
      而請求被告賠償。
   3、又大發建材行於民國85年1月辦理申請歇業登記，至今已
      超過11年2個月，若被告應對原告負賠償責任，原告之請
      求權也罹於二年之時效期間而消滅，故請求駁回原告之訴
      等語，資為抗辯，並聲明求為判決：原告之訴駁回。
四、本件經本院整理證據資料後，兩造對下列事項均無爭執：
   1、被告甲○○與原告丁○○、丙○○、戊○○、乙○○等人
      為二親等旁系血親，緣於民國64年5月間由原告在臺南縣
      新市鄉新和村140-9號（72年9月1日整編為新和村仁愛街
      187號）成立「大發建材行」，於65年3月間向臺南縣政府
      申請核准設立，登記負責人為乙○○，於67年9月6日變更
      負責人為訴外人陳有智，嗣於69年7月7日再變更負責人為
      原告乙○○，至70年、73年間被告甲○○、原告戊○○二
      人分別加入，至73年後大發建材行之業務均由被告甲○○
      負責經營。直至85年間，被告委請訴外人周振義向台南縣
      政府代辦「大發建材行」之歇業登記，而分別製作「大發
      建材行營利事業統一發證歇業（註銷登記）申請書」、「
      大發建材行清算所得申報書」、「大發建材行股東（或合
      夥人）清算分配報告表」等文件，經台南縣政府核准該建
      材行於85年1月23日歇業後，被告另於同一時間在同址申
      請設立以被告之妻己○○為負責人之獨資商號「新市建材
      行」，亦經台南縣政府核准設立。
   2、92年7月7日原告丁○○、丙○○、戊○○向台灣台南地方
      法院檢察署告訴被告甲○○及其妻己○○等人，未經其他
      合夥人之同意，擅自將「大發建材行」辦理歇業登記及侵
      占「大發建材行」之資產，因而涉犯刑法第210條偽造文
      書、第342條背信等罪嫌，初經檢察官偵訊後，以93年度
      偵字第8130號予以不起訴處分，嗣經原告聲請再議後，檢
      察官另以93年度偵續字第114號對訴外人己○○為不起訴
      處分，僅就被告甲○○之偽造文書犯行聲請簡易判決處刑
      。然經本院刑事庭審理後，改以通常訴訟程序審理，並以
      本院94年度訴字第1584號判處被告有期徒刑6月，雖被告
      不服而提起上訴，仍先後經台灣高等法院台南分院以95年
      度上訴字第631號、最高法院95年度台上字第6984號維持
      第一審刑度而告確定。
   3、以上事實，有原告提出最高法院95年度台上字第6984號刑
      事判決影本一份在卷可證，並有台南縣政府以95年6月29
      日府經商字第0950135590號函覆之大發建材行設立及歇業
      登記資料在卷可稽，復經本院依職權調取本院94年度訴字
      第1584號刑事卷全卷核閱屬實，則此等事實自堪信為真實
      。
五、茲兩造有爭執者厥為：
   1、「大發建材行」是否為兩造間之合夥事業？
   2、如被告未經其他合夥人之同意，擅自向台南縣政府辦理「
      大發建材行」之歇業登記，究造成上開合夥團體受有何等
      損害？
   3、如合夥團體受有損害，原告侵權行為損害賠償請求權是否
      罹於時效？以下分述之。
六、按合夥者，二人以上互約出資，以經營共同事業之契約。前
    項出資，得為金錢或其他財產權，或以勞務、信用或其他利
    益代之。各合夥人之出資及其他合夥財產，為合夥人全體之
    公同共有，民法第667、668條定有明文。查原告主張原告丁○○、丙○○於64年間邀集姊張陳碧珠、乙○○等兄弟姊四
    人共同合夥，於台南縣新市鄉新和村187號經營大發建材行
    ，由張陳碧珠出資十二萬元，原告丁○○出資七萬元，丙○○出資三萬元，乙○○為勞務出資，約定合夥業務由乙○○
    負責，並於65年向台南縣政府申請核准設立登記負責人為乙○○，68年11、12月左右訴外人張陳碧珠取回出資額十二萬
    元後退出合夥，至70年間被告服役退伍亦加入合夥，約定為
    勞務出資，73年間原告戊○○亦加入合夥，故大發建材行乃
    兩造間之合夥事業等情，則為被告所否認，並辯稱：伊係向
    原告乙○○借用「大發建材行」之商號獨資營業，不知大發
    建材行為合夥事業，且大發建材行於台南縣政府亦係以獨資
    商號登記營業，故該商號絕非合夥云云。本院查：
   1、按二人以上出資，經營共同事業者，則成立合夥，合夥有
      無登記，並非合夥之成立要件，至於行政機關對商號究為
      合夥或獨資之申登，純係依申請人之自述（蓋合夥人或隱
      名合夥人未必同意以合夥組織予以商號登記），且該機關
      對此亦無實質調查之權利，自不影響合夥人間依私法自治
      所成立法律關係之效力，故原告等人以獨資型態設立登記
      大發建材行，並以原告乙○○為負責人，均不影響合夥人
      經營合夥事業，被告不得以原告以獨資名義設立登記大發
      建材行為理由，而謂大發建材行非合夥事業。
   2、次查，大發建材行一開始確實由丁○○、丙○○、乙○○
      （張陳碧珠嗣後退出）共同出資合夥成立，嗣再加入甲○○、戊○○等情，業據原告乙○○於刑事偵查程序結證明
      確（見刑事卷中台南地檢署93年度偵續字第114號偵查卷
      第37頁），且被告於本院刑事庭審理時亦供陳：「（原先
      大發建材行是丁○○、丙○○、乙○○一起出資？）是，
      我只是去幫忙。之前是乙○○做，後來七十三年丙○○要
      考試離開，只剩下我，後來我弟弟戊○○再來，實際上七
      十三年換我作，戊○○進去幫忙，我負責送貨，業務是我
      負責，戊○○是幫忙招呼店裡。記帳的部分是會計師。」
      等語（見上開刑事卷中本院94年度簡字第853號刑事卷第
      42頁）無誤，足見，大發建材行一開始確實由原告丁○○
      、丙○○、乙○○（張陳碧珠嗣後退出）共同出資合夥成
      立。雖被告於本院審理時另辯稱伊不知道當初大發建材行
      成立始末云云，惟被告既自承其於就讀高中時期，即已進
      入大發建材行幫忙，原告乙○○也會給其零用錢，更於70
      年退伍之後，正式進入大發建材行工作，則被告進入大發
      建材行工作的時間不短，對於大發建材行係屬家族企業，
      由其兄長草創成立的來源始末，各兄長並於成家後，自行
      外出創業，離開大發建材行等情豈有不清楚之理。被告辯
      稱不知大發建材行為合夥事業，洵屬無據。次按合夥財產
      為全體合夥人公同共有之財產，原告丁○○、丙○○先於
      94 年4月22日提起附帶民事訴訟，訴狀中即陳明大發建材
      行為成立經過，並敘明其為合夥事業，顯係為全體合夥人
      之損害起訴請求賠償，則嗣後再行追加其他合夥人即乙○○、戊○○為原告自無不合，前已敘明，不另贅述。
七、次按因故意或過失，不法侵害他人之權利者，負損害賠償責
    任。故意以背於善良風俗之方法，加損害於他人者亦同，固
    為民法第184條第1項所明定，惟關於侵權行為賠償損害之請
    求權，以受有實際損害為成立要件，若無損害亦即無賠償之
    可言（參最高法院19年上字第363號判例意旨）。又當事人
    主張有利於己之事實者，就其事實有舉證之責任，復為民事
    訴訟法第277條前段所明定，依此，原告主張其因被告未經
    大發建材行其他合夥人之同意，擅將大發建材行辦理歇業登
    記，致其他合夥人即原告等受有損害等事實，自應由原告就
    此項有利於己之事實，負其舉證責任。查原告主張渠等因被
    告前揭擅自將大發建材行辦理歇業行為，並將該建材行資產
    侵吞占用，致原告等受有2000餘萬元之損失等情，已為被告
    所否認，並辯稱：因原告乙○○表示要購買農地，不能續行
    擔任大發建材行的名義負責人，故伊才辦理大發建材行之歇
    業登記，經台南縣政府核准後，被告另於同一時間在同址申
    請設立以被告之妻己○○為負責人之獨資商號「新市建材行
    」，若經營「大發建材行」能得到利潤者，原告乙○○及丙○○一定不會脫手大發建材行之經營，其放棄大發建材行時
    ，大發建材行並無任何盈利，且無將大發建材行之帳目或財
    產交付予被告，故原告並未因被告行為受有何等損害等語。
    經查，大發建材行自成立以來，未曾分配盈餘，至多以盈餘
    再充作資金，此外，該建材行既屬家族事業，合夥人對該建
    材行之資產得自行動支款項或支給其他親屬零用金等其他用
    途，顯見該建材行之資產具流動性，未曾計算其營利之盈餘
    ，則大發建材行遭被告辦理歇業當時，究存有何等資產，自
    應由原告舉證敘明，然查，原告自始未曾敘明大發建材行究
    有何等資產，亦未提出大發建材行存續期間相關之商業帳簿
    ，僅陳稱被告於大發建材行歇業後仍以大發建材行名義對外
    營業，必係吸收大發建材行經營之資源，並主張被告及其妻
    己○○於京城銀行新市分行之帳戶，即為大發建材行進出之
    帳戶，其內之大額存款顯為大發建材行之資金云云。惟查，
    被告及其妻己○○個人之銀行帳戶存款，既在其私人名下，
    依形式觀察，本為其私人所有，自不等同於大發建材行之資
    產，況原告既未能先將前提事實，即被告有將大發建材行資
    產以化整為零方式轉換為現金，再存入其私人帳戶之情況下
    ，又何能逕認被告及其妻己○○之存款必為其侵占大發建材
    行資產之所得？且大發建材行早於85年間即已辦理歇業登記
    ，此於原告在本院審理時（96年3月20日）請求被告應提出
    大發建材行歇業登記前之商業帳簿時，至少已相距十餘年，
    縱有該等帳簿存在，亦早因時間之經過而不可能留存，甚且
    原告請求調閱被告於大發建材行歇業前後之綜合所得稅申報
    資料，亦經財政部台灣省南區國稅局新化稽徵所函覆88年度
    以前部分，因已逾核課期間無法提供等語，有該所96年3月
    29日南區國稅新化二字第0960016391號函在卷可稽，是則原
    告聲請本院調查之證據資料，均無從證明原告究因被告擅將
    大發建材行辦理歇業時受有何等損害，本院乃於96年6月6日
    言詞辯論期日，再行諭知原告應於14日內提出原告因大發建
    材行合夥事業辦理歇業所受損害之證明文件，然屆期原告僅
    謂其無法提出合夥受損害之證明，則揆諸前揭判例意旨說明
    ，原告既未能證明其受有何等損害，縱被告未經其他合夥人
    即原告之同意，而擅將大發建材行辦理歇業之事實，然原告
    並未因其上開行為受有損害，從而，其逕依民法第184條第
    1項侵權行為損害賠償之相關規定，請求被告應賠償其所受
    損害2000萬元，及自起訴狀繕本送達翌日起算之法定遲延利
    息等情，自屬無據，不應准許。
八、本件事證已臻明確，雖被告另抗辯原告侵權行為損害賠償請
    求權亦已罹於時效等情之其餘攻擊防禦方法及舉證，核與判
    決結果無影響，爰不一一論述，附此敘明。
九、原告之訴既經駁回，其假執行之聲請已失所附麗，應併予駁
    回之。
十、據上論結，原告之訴為無理由，依民事訴訟法第78條、第85
    條第1項前段，判決如主文。
中　　華　　民　　國　　96　　年　　7 　　月　　24　　日
                  民事第三庭    法　官　林彥君
以上正本係照原本作成
如對本判決上訴，須於判決送達後20日內向本院提出上訴狀
中　　華　　民　　國　　96　　年　　7 　　月　　24　　日
                                書記官　張豐榮
